高雄高等行政法院判決
　　　　　　　　　　　　　　　　九十六年度訴字第二五七號
　　　　　　　　　　　　　　　.
原　　　告　蓬萊環生科技股份有限公司
代　表　人　甲○○
訴訟代理人　丁○○
被　　　告　高雄縣政府
代　表　人　乙○○○○
訴訟代理人　丙○○
　　　　　　姚宇
上列當事人間因水污染防治法事件，原告不服行政院環境保護署
中華民國九十六年一月三十一日環署訴字第０九五００八四五六
七號訴願決定，提起行政訴訟。本院判決如下：
    主  文
原告之訴駁回。
訴訟費用由原告負擔。
    事  實
甲、事實概要：
緣原告設於高雄縣岡山鎮○○○路一之一號從事廢棄物處理業，
領有被告核發之水污染防治許可文件，經被告所屬環境保護局（
下稱被告環保局）於民國（下同）九十五年六月十二日十一時四
十分許，派員前往稽查，發現原告之事業廢污水未納入廢水處理
設施處理，逕由廠區○○○道溢流至地面承受水體。被告之稽查
人員並於排放口採取水樣送驗，檢驗結果懸浮固體為二四一毫克
/公升（mg/L）、溶解性鐵為二二．六毫克/公升（mg/L），未符
合「放流水標準」所定限值（懸浮固體為三０毫克/公升（ mg/L
）、溶解性鐵一０毫克/ 公升（mg/L）），違反水污染防治法第
七條第一項、第十八條及行為時事業水污染防治措施管理辦法第
三十六條、第四十條第一項規定，被告乃依「違反水污染防治法
嚴重污染案件罰鍰額度裁量基準」及同法第四十六條規定裁處新
台幣（下同）三十萬元罰鍰，並限期於九十五年八月五日前完成
改善。原告不服，提起訴願，經遭決定駁回；遂提起本件行政訴
訟。
乙、兩造之聲明：
一、原告聲明求為判決：
（一）訴願決定及原處分均撤銷。
（二）訴訟費用由被告負擔。
二、被告聲明求為判決：
（一）原告之訴駁回。
（二）訴訟費用由原告負擔。
丙、兩造之爭點：
一、原告起訴意旨略謂：
（一）被告環保稽查員於九十五年六月十二日至原告處進行稽查
      時，未遵守水污染防治法採樣程序進行放流水樣品採樣及
      檢測作業，對放流水現場檢測事項溶解性鐵，未按規定放
      置過濾器過濾放流水雜質，即將放流水放入採樣瓶中，被
      告採樣不符合放流水採樣標準程序之行為，已違反公平、
      公正、客觀性及比例原則，被告明知其採樣行為之瑕疵不
      能作為行政處分之依據，仍堅持以稽查紀錄單未記載之水
      污染防治法第十八條規定裁處，且繞流排放屬即時強制，
      必須當場開立處分書，被告之處分顯有違法。被告執行水
      污染防治法卻未依照水污染防治法標準作業程序執行稽查
      採樣工作，自違反行政程序法第一百零二條之規定。又被
      告九十六年三月十三日府環三字第０九六００三二四三八
      號處分之事實與本件相同，均為被告採樣程序不合法，該
      處分經被告以九十六年五月二十三日府環三字第０九六０
      ０九四六一五號函撤銷在案，被告應對本件為相同撤銷原
      處分之行為。
（二）按「行政行為應受法律及一般法律原則之拘束」「行政行
      為，非有正當理由，不得為差別待遇。」行政程序法第四
      條、第六條定有明文。本件被告於九十五年六月十二日十
      一時四十分許進入原告廠區進行採樣，是否同時對同業、
      不同業別廢棄業以及化工業採取相同作業及相同之處罰。
      又被告採樣之時點乃下過豪雨之後，因大雨始造成本次違
      規，且被告所採樣之廢水乃混合雨水及受戶外環境影響之
      廢水之混合物，被告因此所作之處分顯有違反上開法律之
      規定。
（三）被告對原告所提行政訴訟答辯書均無實體答覆，採取迂迴
      逃避方式，足認原告所述均為事實，因而被告無法按照實
      體水污染防治法規定而為答辯。又被告答辯謂：「．．原
      告繞流排放之違法行為仍屬主體事實，故依違反水污染防
      治法嚴重污染案件罰鍰額度裁量基準及水污染防治法第四
      十六條規定予以從輕裁處三十萬元整罰鍰」等語。按行政
      程序法第四條行政行為應受法律及一般法律原則之拘束，
      被告未按行政程序法第六條規定，依比例原則於九十五年
      六月十二日對同業別採取同樣標準作業方式，亦未按水污
      染防治法放流水採樣標準程序，此於法均不符規定。原處
      分均應予撤銷。
（四）被告明知九十五年六月十二日執行水污染防治法案件，於
      放流水採樣作業程序未按行政作業規定採取樣品，以致水
      質檢驗報告書產生瑕疵，不能作為行政處分之依據，卻仍
      堅持原告違反水污染防治法第十八條繞流排放，然原告依
      法申請雨水排放口對於所排放之放流水自有放流條件，另
      被告九十五年六月十二日水污染稽查紀錄單未記載原告違
      反水污染防治法第十八條相關規定，卻於事後告發原告違
      反水污染防治法第十八條，此亦不符合規定。本件被告明
      知其另於九十五年六月十四日水污染稽查紀錄單放流水採
      樣作業程序未立即進行溶解性鐵之過濾程序，卻於事後未
      經原告同意，補填與事實有違背之工作事項，似有虛偽記
      載不實資料於九十五年六月十四日水污染稽查紀錄之事證
      發生，是應還原事實真相，以維原告權益等語。
二、被告答辯意旨略以：
（一）按「事業、污水下水道系統或建築物污水處理設施，排放
      廢（污）水於地面水體者，應符合放流水標準。」「事業
      應採行水污染防治措施；其水污染防治措施之適用對象、
      範圍、條件、必備設施、規格、設置、操作、監測、記錄
      、監測紀錄資料保存年限、預防管理、緊急應變，與廢（
      污）水之收集、處理、排放及其他應遵行事項之管理辦法
      ，由中央主管機關會商相關目的事業主管機關定之。」「
      違反依第十三條第四項或第十八條所定辦法、第二十八條
      第一項規定者，處新台幣六萬元以上六十萬元以下罰鍰，
      並通知限期補正或改善，屆期仍未補正或完成改善者，按
      日連續處罰；情節重大者，得命其停工或停業；必要時，
      並得廢止其排放許可證、簡易排放許可文件或勒令歇業。
      」水污染防治法第七條第一項、第十八條、第四十六條定
      有明文。次按「事業排放廢（污）水時，應以主管機關許
      可之放流口排放。」「事業廢（污）水不得繞流排放。」
      為行為時事業水污染防治措施管理辦法第三十六條、第四
      十條第一項前段所規定。
（二）被告於九十五年六月十二日前往原告工廠稽查時，發現原
      告由廠區○○○○道溢流至地面承受水體，被告所屬稽查
      人員並於排放口採取水樣送驗，檢驗結果懸浮固體及溶解
      性鐵未符合放流水標準，被告依法裁處，並無違誤。另原
      告主張被告所屬稽查人員於採樣當時未按標準檢驗程序進
      行溶解性鐵之採樣步驟云云，原告縱然於稽查採樣時並無
      立即進行溶解性鐵之過濾程序，將可能造成本次溶解性鐵
      之檢驗結果產生誤差，惟原告「繞流排放」之違法行為仍
      屬主體事實，故被告依「違反水污染防治法嚴重污染案件
      罰鍰額度裁量基準」及水污染防治法第四十六條規定予以
      從輕裁處新台幣三十萬元整罰鍰，被告依法處置，並無不
      當，因此原處分應予以維持。本件原告違規事實明確，尚
      無其他具體事由，乃訴請判決駁回原告之訴，以維法制等
      語。
    理  由
一、按「本法專用名詞定義如下：．．．七、事業：指工廠、礦
    場、廢水代處理業、畜牧業或其他經中央主管機關指定之事
    業。」「事業應採行水污染防治措施；其水污染防治措施之
    適用對象、範圍、條件、必備設施、規格、設置、操作、監
    測、記錄、監測紀錄資料保存年限、預防管理、緊急應變，
    與廢（污）水之收集、處理、排放及其他應遵行事項之管理
    辦法，由中央主管機關會商相關目的事業主管機關定之。」
    「違反依第十三條第四項或第十八條所定辦法、第二十八條
    第一項規定者，處新台幣六萬元以上六十萬元以下罰鍰，並
    通知限期補正或改善，屆期仍未補正或完成改善者，按日連
    續處罰；情節重大者，得命其停工或停業；必要時，並得廢
    止其排放許可證、簡易排放許可文件或勒令歇業。」分別為
    水污染防治法第二條第七款、第十八條、第四十六條所明定
    。次按「本辦法專用名詞定義如下：．．．四、繞流排放：
    指廢（污）水未經其正常操作時應流經之處理設施單元而排
    放。」「事業排放廢（污）水時，應以主管機關許可之放流
    口排放。」「事業廢（污）水不得繞流排放。」行為時事業
    水污染防治措施管理辦法（九十五年十月十六日環保署環署
    水字第０九五００八一八九號令發布廢止）第二條第四款、
    第三十六條、第四十條第一項前段亦規定明確。又「．．．
    二、本基準所稱嚴重污染案件，指有下列情形之一並違反本
    法規定者：．．．（四）事業或工業區專用污水下水道系統
    繞流或未經許可之放流口排放廢（污）水。」「三、嚴重污
    染案件應依附表所定裁量基準裁處罰鍰。．．．」附表：「
    六、核准最大日排放量三十立方公尺以上或排放廢（污）水
    含有害健康物質之事業或工業區專用污水下水道系統，繞流
    或未經許可之放流口排放廢（污）水者。裁量參考因素（污
    染程度或違規次數）：自污染行為日起，往前回溯一年內無
    繞流或未經許可之放流口排放廢（污）水紀錄－裁處罰鍰下
    限：三十萬元。」並為環保署九十五年三月二十四日環署水
    字第０九五００二二０四九號令修正發布之「違反水污染防
    治法嚴重污染案件罰鍰額度裁量基準」第二點、第三點及附
    表第六項所明定。
二、本件原告於高雄縣岡山鎮○○○路一之一號從事廢棄物處理
    業，領有被告核發之水污染防治許可文件，經被告環保局於
    九十五年六月十二日十一時四十分許，派員前往稽查，發現
    原告之事業廢污水未納入廢水處理設施處理，逕由廠區○○
    ○道溢流至地面承受水體，違反水污染防治法第十八條及行
    為時事業水污染防治措施管理辦法第四十條規定，被告乃依
    水污染防治法第四十六條規定裁處三十萬元罰鍰，並限期於
    九十五年八月五日前改善完妥等情，有本件水污染稽查紀錄
    、九十五年八月二日府環三字第０九五０一五五一七二號處
    分書、現場相片八幀及訴願決定書等附於原處分卷可稽，應
    堪信實。
三、原告雖主張：（一）本件被告環保稽查員於九十五年六月十
    二日至原告處進行稽查時，未遵守水污染防治法採樣程序進
    行放流水樣品採樣及檢測作業，對放流水現場檢測事項溶解
    性鐵，未按規定放置過濾器過濾放流水雜質，即將放流水放
    入採樣瓶中，被告採樣程序不合法，被告明知其採樣行為之
    瑕疵不能作為行政處分之依據，仍堅持以稽查紀錄單未記載
    之水污染防治法第十八條規定裁處，且繞流排放屬即時強制
    ，必須當場開立告發單，被告之處分顯有違法。又被告九十
    六年三月十三日府環三字第０九六００三二四三八號處分之
    事實與本件相同，該處分經被告以九十六年五月二十三日府
    環三字第０九六００九四六一五號函撤銷在案，被告應對本
    件為相同撤銷原處分之處分。（二）本件原告之繞流排放乃
    因天然災害即下過大雨所造成，其餘業者亦有相同違規事實
    ，被告僅對原告處罰，有違平等、比例原則云云，資為爭執
    。
四、經查，本件係經被告環保局人員於九十五年六月十二日十一
    時四十分許派員前往稽查原告工廠之廢（污）水排放情形，
    發現原告工廠廢水未經其正常操作時應流經之處理設施單元
    而排放於地面水體，違反水污染防治法第十八條暨行為時事
    業水污染防治措施管理辦法第四十條規定，有水污染稽查紀
    錄、處分書、現場相片等附卷可稽，已如前述。且該稽查紀
    錄及處分書已明確記載「違反水污染防治法第十八條」等字
    句，原告主張被告以稽查紀錄單上未記載之水污染防治法第
    十八條規定裁處，即有誤會。又只要行為人有違反上述規定
    之行為，即已構成違規，主管機關並未另定須達一定之管制
    標準始可構成，並無明文違反上述規定需當場開立告發單，
    是原告主張其繞流排放乃因天然災害即下過大雨所造成及被
    告必須當場開立告發單云云，顯屬無據。
五、次查，原告經核准最大日排放量為四十五立方公尺，亦有水
    污染防治措施資料彙總登記事項表附於訴願卷可憑。次按前
    揭環保署九十五年三月二十四日環署水字第０九五００二二
    ０四九號令修正發布之「違反水污染防治法嚴重污染案件罰
    鍰額度裁量基準」第三點附表第六項所規定裁處罰鍰下限三
    十萬元以上，其要件為「核准最大日排放量三十立方公尺以
    上」或「排放廢（污）水含有害健康物質之事業或工業區專
    用污水下水道系統」，繞流或未經許可之放流口排放廢（污
    ）水者，二者只要具備其一即可。查本件原告核准最大日排
    放量既逾三十立方公尺以上，經被告環保局查獲其工廠之廢
    水未經處理而繞流排放於地面水體，被告依上述規定裁處三
    十萬元罰鍰，自無不合。
六、原告雖復主張被告環保稽查員另於九十五年六月十二日至原
    告處進行稽查時，未遵守水污染防治法採樣程序進行放流水
    樣品採樣及檢測作業，該日違章經被告以九十六年三月十三
    日府環三字第０九六００三二四三八號作成處分，其事實與
    本件相同，該處分業經被告以九十六年五月二十三日府環三
    字第０九六００九四六一五號函撤銷在案，本件有相同事實
    ，是被告亦應撤銷本件處分云云。惟查，本件被告裁處之依
    據雖同時引用水污染防治法第七條及第十八條規定，然其處
    分作成則係依環保署九十五年三月二十四日環署水字第０九
    五００二二０四九號令修正發布之「違反水污染防治法嚴重
    污染案件罰鍰額度裁量基準」第二點、第三點及附表第六項
    所定基準，易言之，係對原告違反水污染防治法第十八條及
    依第四十六條裁處，此經被告於本院九十六年九月四日言詞
    辯論庭陳述：「（審判長：本件最終處分之理由為何？）被
    告訴訟代理人姚：係繞流排放，與採樣有無瑕疵無關，縱然
    未立即進行溶解性鐵之過濾程序造成採樣結果誤差，因原告
    繞流排放行為存在，故以違反水污染防治法第十八條處斷，
    援引裁量基準規定裁處三十萬元罰鍰。」等語在卷足稽，是
    本件被告環保稽查員於九十五年六月十二日至原告處進行稽
    查時，是否未遵守水污染防治法採樣程序進行放流水樣品採
    樣及檢測作業，對放流水現場檢測事項溶解性鐵放置過濾器
    過濾放流水雜質，即將放流水放入採樣瓶中之行為，不影響
    本件處分之作成。又被告九十六年三月十三日府環三字第０
    九六００三二四三八號處分，係依據水污染防治法第七條、
    第四十條規定作成，與本件裁罰基礎為水污染防治法第十八
    條、第四十六條，兩者裁罰基準不同，自難比附援引。
七、末按行政行為，非有正當理由，不得為差別待遇（行政程序
    法第六條參照），即指平等原則而言。而平等原則首先要求
    恣意之禁止，亦即相同之事件應為相同之處理，不同之事件
    應為不同之處理，除有正當合理之理由及事務本質之不同者
    外，不許為任意之差別待遇。然違規行為人並不得主張不法
    之平等，故縱有如原告所稱其他同業有尚未受裁罰之情事，
    原告亦不得本於平等原則，主張原處分違法；況被告亦已陳
    稱，每一廠商、事業單位皆以同一稽查標準進行稽查，是原
    告此部分之主張，並無可採。
八、綜上所述，原告之主張既無可採，則被告依水污染防治法第
    四十六條規定裁處原告三十萬元罰鍰，並限期於九十五年八
    月五日前改善完妥，並無不合，訴願決定予以維持，亦無違
    誤。原告起訴意旨求為均予撤銷，為無理由，應予駁回。
據上論結，本件原告之訴為無理由，爰依行政訴訟法第一百九十
五條第一項後段、第九十八條第一項前段，判決如主文。
中　　華　　民　　國　九十六　年　　九　　月　 十八 　日
                  第一庭審判長法  官　江幸垠
                              法  官　林勇奮
                              法  官　蘇秋津
以上正本係照原本作成。
如不服本判決，應於判決送達後二十日內向本院提出上訴書狀，
其未表明上訴理由者，應於提起上訴後二十日內向本院提出上訴
理由書（須按對造人數附繕本）；如於本判決宣示或公告後送達
前提起上訴者，應於判決送達後二十日內補提上訴理由書（須附
繕本）。未表明上訴理由者，逕以裁定駁回。
中　　華　　民　　國　九十六　年　　九　　月　 十八 　日
　　　　　　　　　　　　　　　書記官  陳嬿如
